【裁判字號】    89,台上,7668
【裁判日期】    891214
【裁判案由】    殺人
【裁判全文】
最高法院刑事判決                              八十九年度台上字第七六六八號
    上  訴  人  甲○○
右上訴人因殺人案件，不服台灣高等法院中華民國八十七年九月二十九日第二審判決
（八十七年度上訴字第三○七六號，起訴案號：台灣台北地方法院檢察署八十六年度
偵字第二六九八四號），提起上訴，本院判決如左：
    主  文
原判決撤銷，發回台灣高等法院。
    理  由
本件原判決認定上訴人甲○○與簡光茂係朋友關係（簡光茂業經判處無期徒刑確定，
現執行中），緣簡光茂與張善應係舊識，民國八十三年八月二十五日應張善應母親之
託，出面處理張善應與黃龍雄間之糾紛。同日晚上十一時許（起訴書誤載為上午）簡
光茂以電話向張善應詢問其糾紛之原因，雙方於電話中起爭執，詎簡光茂竟萌殺意，
於翌（二十六）日凌晨一時許，夥同知情之上訴人，由上訴人基於幫助簡光茂殺人之
犯意，開車載簡光茂前往台北市○○路○段一一六號五樓張善應住處，途中簡光茂並
在台北市景美夜市下車購買尖刀一把，至張善應住處後，二人先至同號四樓張善應之
兄、嫂譚台生夫婦之住處，叫出譚台生夫婦後，二人復基於共同之犯意聯絡，推由上
訴人持簡光茂預先攜帶之另一把尖刀，站在住在同號四樓張善應之兄、嫂譚台生夫婦
住處門口，嚇令阻止譚某夫婦上樓察看及打電話，而以強暴、脅迫妨害其行使權利。
簡光茂則隨即上五樓，偽稱譚台生告知張善應在家，而要求張善應之妻邱曲君開門，
邱曲君不疑有他而開門，此時張善應自臥室出來，簡光茂進門後，即上前持其所有上
開於景美夜市購買之尖刀向張善應之頸部猛砍一刀，將張善應之氣管砍斷，血管、神
經及肌肉切斷（傷勢為頸部偏右側十×三公分銳器砍傷及左肩左鎖骨下九‧五公分輕
微劃痕一條），造成張善應外傷性失血休克，經送醫急救，終於同日凌晨一時十分許
不治死亡等情，因而撤銷第一審判決，改判論處上訴人幫助殺人罪刑，固非無見。
惟查(一)依原判決上開事實之認定，上訴人與簡光茂自不詳地點起開車，途中到景美夜
市購買尖刀一把，再至張善應住處，先上四樓向譚台生查問並嚇阻其行動，又至五樓
殺害張善應，張善應受傷再送醫急救不治死亡，前後過程僅十分鐘，顯與經驗法則有
違，難謂適法。(二)又查刑法上幫助犯之構成以知情為必要，申言之，即對於正犯之犯
罪行為，或事前或行為中，知其情節而幫助之謂，若正犯所為何事，是否有犯罪行為
，根本無所知悉，或對正犯所為之犯罪行為，超過其共同認識之範圍時，則幫助者因
事前或行為中並不知情，縱予以助力，亦不能科以幫助犯之罪責。本件原判決係以上
訴人駕車載簡光茂前往被害人住處，中途讓簡某下車購刀，至被害人住處，先至四樓
叫出譚台生夫婦後，未隨同簡某上五樓，獨留四樓阻止譚某夫婦上五樓察看及打電話
等情為理由，認上訴人知情簡光茂欲殺人而有幫助之行為，但據第一審囑託台灣花蓮
地方法院於八十七年三月十七日訊問簡光茂，據其供稱：「……我是拜託他開車載我
出去，我只告訴他我去跟朋友講話，到後我請他在樓下等，我自己到五樓。」、「是
在路上我下車買尖刀，他不知道我買何物，到時他在樓下（四樓）跟張善應哥哥在一
起，我即上五樓……」等語（第一審卷第六八頁），及原判決所認定簡光茂原係受被
害人之母之託，出面處理張善應與黃龍雄間之糾紛等情，則上訴人稱其對於簡光茂殺
害張善應並不知情之辯解，自非全然無據。究竟上訴人對於簡光茂之犯罪行為是否事
前知悉，或行為中知悉，或有無超過其共同認識之範圍，原判決並未詳加辨明並說明
其依憑之證據及理由，難謂無調查職責未盡及判決理由不備之違法。上訴意旨指摘原
判決不當，尚非全無理由，應認有撤銷發回更審之原因。
據上論結，應依刑事訴訟法第三百九十七條、第四百零一條，判決如主文。
中      華      民      國    八十九    年     十二     月     十四     日
                              最高法院刑事第十庭
                                  審判長法官  莊  登  照
                                        法官  洪  明  輝
                                        法官  蔡  清  遊
                                        法官  黃  一  鑫
                                        法官  林  秀  夫
      右正本證明與原本無異
                                              書  記  官
中      華      民      國    八十九    年     十二     月     二十     日


司法院資訊處製作；財團法人民間司法改革基金會備份。
